臺灣高等法院民事判決
110年度上字第1143號
上  訴  人  關家蘋  
訴訟代理人  湯明亮律師
被 上訴 人  陳啟和  

            陳秋安  
            陳秋雯  
            陳真真  

            陳秋慧  
兼 共同 訴
訟 代理 人  陳銘和  


上列當事人間請求土地所有權移轉登記事件，上訴人對於中華民
國110年8月13日臺灣士林地方法院109年度訴字第429號第一審判
決提起上訴，本院於111年9月28日言詞辯論終結，判決如下：
    主      文
上訴駁回。
第二審訴訟費用由上訴人負擔。
    事實及理由
一、上訴人主張：伊於99年3月15日向被上訴人之被繼承人陳忠
    博購買其所有臺北市○○區○○段○○段000地號土地應有部分全
    部（下稱279地號土地）、286-4地號土地應有部分
　　160/633（下稱286-4地號土地）、286-6地號土地應有部分
　　160/633（下稱系爭土地），並簽訂不動產買賣契約書（下
    稱系爭契約），約定買賣價金為新臺幣（下同）2,000萬元
    ，其中50萬元以現金給付，餘1,950萬元清償方式為伊承擔
    陳忠博對訴外人張明清所負債務2,000萬元。伊已於99年3月
    16日轉帳匯款50萬元至陳忠博於臺灣土地銀行（下稱土銀）
    華江分行所有000000000000號帳戶（下稱系爭帳戶），並另
    行起訴請求張明清塗銷抵押權登記而獲勝訴判決，故伊已如
    數給付價金。伊於99年11月11日取得279、286-4地號土地所
    有權，然尚未取得系爭土地所有權。陳忠博於99年11月10日
    死亡，由被上訴人繼承系爭土地所有權。爰依系爭契約及繼
    承之法律關係，求為判命被上訴人應分別將系爭土地應有部
    分各為160/3798移轉登記予上訴人 (原審為上訴人敗訴判決
    ，上訴人聲明不服，提起上訴）。並上訴聲明：㈠原判決廢
    棄。㈡被上訴人應分別將系爭土地應有部分各為160/
　　3798移轉登記予上訴人 。
二、被上訴人則以：上訴人持有系爭帳戶金融卡，用以提匯款項
    ，系爭帳戶實由上訴人所使用，故上訴人自始未給付50萬元
    買賣價金予陳忠博。又上訴人債務承擔之情事未通知債權人
    張明清，亦未經其承認，應不生效力，無從認為上訴人已給
    付價金。陳忠博生前起訴請求張明清塗銷抵押權登記，陳忠
    博死亡後由伊承受訴訟而獲勝訴判決，與上訴人無關等語，
    資為抗辯。並答辯聲明：上訴駁回。
三、兩造不爭執事項：
  ㈠上訴人於99年3月15日向陳忠博購買其所有279、286-4地號土
    地、系爭土地，並簽訂系爭契約，約定買賣價金為2,000萬
    元。
  ㈡上訴人於99年3月16日至土銀華江分行，填寫取款憑條從自己
    帳戶提領現金50萬元，並填寫兩聯式存摺類存款憑條，將該
    50萬元存入系爭帳戶。
  ㈢陳忠博於99年11月10日死亡。上訴人於翌日代理陳忠博將
　　279、286-4地號土地所有權移轉登記予上訴人指定之訴外人
    榮馥土地開發建設有限公司。被上訴人就系爭土地於102年7
    月9日辦理繼承登記，每人應有部分各為160/3798。
四、兩造爭執要點為：㈠系爭契約是否以上訴人給付50萬元現金
    為停止條件？㈡上開條件是否成就？上訴人得否依系爭契約
    及繼承之法律關係，請求被上訴人將系爭土地所有權移轉登
    記予上訴人？茲就兩造之爭點及本院之判斷，分述如下：
  ㈠系爭契約是否以上訴人給付50萬元現金為停止條件？
　  系爭契約為上訴人所草擬（見原審卷二第203頁），其中第3
    條第1項第1款第2目約定：「乙方（即陳忠博）同意於簽訂
    後，甲方（即上訴人）應將買賣價金中之新臺幣50萬元整之
    金額以現金方式交予乙方，於乙方收受該新臺幣50萬元整之
    金額時，即視為本買賣契約正式成立。其餘甲方應給付與乙
    方之應付金額，因甲方已需就乙方先前於本買賣標的之不動
    產所設定之抵押權所擔保之總金額新臺幣2,000萬元整之債
    務有所處理負擔，乙方視同已無本部分之債務，從而亦等同
    甲方就剩餘之金額新臺幣1,950萬元已為給付予乙方。」（
    見原審卷一第20至21頁）。上開約定既載明「於乙方收受該
    新臺幣50萬元整之金額時，即視為本買賣契約正式成立」，
    則解釋上訴人與陳忠博之締約真意，應係以上訴人給付50萬
    元現金之不確定事實成就，決定系爭契約效力發生之條件，
    核屬附停止條件之法律行為。上訴人於原審亦自陳：如未給
    付50萬元，系爭契約即未生效等語（見原審卷二第
　　280頁）。從而被上訴人辯稱：系爭契約以上訴人給付50萬
    元現金為停止條件等語，應屬有據。上訴人嗣後改稱：伊以
    現金方式給付50萬元予陳忠博，僅係伊應交付約定價金之義
    務，並非契約生效要件云云，即不足採。
  ㈡上開條件是否成就？上訴人得否依系爭契約及繼承之法律關
    係，請求被上訴人將系爭土地所有權移轉登記予上訴人？
　⒈上訴人於99年3月16日將50萬元存入陳忠博所有系爭帳戶後，
    該帳戶固然已即時收訖款項，並可供即時領取現金之使用（
    見本院卷一第307頁）。經查：
　⑴上訴人自陳：陳忠博所有系爭帳戶金融卡與信用卡為同一張
    ，伊都是拿信用卡消費，然後再匯款到陳忠博帳戶繳費清償
    等語（見原審卷二第204頁）。被上訴人又辯稱：系爭帳戶
    於98年1月22日、98年1月23日、98年5月12日、98年5月13日
    、98年5月19日、98年7月10日之存摺類取款憑條，均為上訴
    人之字跡等語（見原審卷一第244至246、250至252、
　　256、270頁，及原審卷二第215、216、219、220、222、229
    頁），為上訴人所不爭執，但上訴人拒絕說明其填寫上開取
    款憑條之原因（見原審卷二第278頁）。而土銀客戶持帳戶
    存摺臨櫃辦理取款時，僅需填寫取款憑條並蓋妥原留印鑑，
    即可進行取款，無須存戶本人親自辦理（見原審卷二第266
    頁），則據此足證上訴人持有陳忠博之印章，並於上開取款
    憑條上用印，否則無法取款。從而上訴人既持有系爭帳戶印
    鑑章、信用卡暨金融卡、以及密碼，衡情應認為系爭帳戶實
    為上訴人所管理支配。則上訴人雖匯款50萬元至系爭帳戶，
    據此並不足以證明上訴人確實已給付買賣價金予陳忠博。
　⑵上訴人曾於98年4月23日從系爭帳戶跨行轉帳1萬5,000元、
　　98年5月12日從系爭帳戶跨行轉帳1萬元共5次匯款至訴外人
    陳江良於臺灣中小企業銀行南三重分行帳號00000000000帳
    戶（見原審卷一第390頁）。陳江良則於改制前臺灣臺北地
    方法院檢察署（下稱臺北地檢署）100年度偵字第18874號詐
    欺案偵查中證稱：伊不認識陳忠博，伊只知道關家蘋（即上
    訴人）曾經還伊錢，伊也有向她借錢，每次她轉帳並以電話
    告知伊後，伊去刷本子時發現系爭帳戶有匯款進來，再加上
    金額總和與她告訴伊的相符，伊就知道那是她匯的錢，伊想
    系爭帳戶是她經常使用的帳戶等語（見原審卷一第312至316
    頁）。上訴人復於99年11月6日下午3時55分54秒在土銀華江
    分行自動櫃員機前，獨自一人從上訴人所有該行帳號
　　000000000000號帳戶轉帳5,000元至陳忠博所有系爭帳戶，
    再於當日下午3時58分41秒自系爭帳戶將該5,000元轉帳至陳
    忠博於新光商業銀行所有000-0000000000000000號帳戶（見
    原審卷一第340、406、506頁）。另依陳忠博與上訴人間就
    土銀帳戶交易明細所示（見原審卷一第276至280頁），自98
    年1月22日起至98年7月13日止交易異常頻繁，且上訴人就該
    等交易明細之形式上真正並不爭執（見原審卷二第6頁）。
    則據此足證上訴人經常使用系爭帳戶金融卡辦理轉帳事宜並
    知悉密碼，益證上訴人雖匯款50萬元至系爭帳戶，仍不足以
    證明上訴人確實已給付買賣價金予陳忠博。
　⒉系爭契約附件即「往來紀錄」雖蓋有陳忠博之印文（見原審
    卷一第22頁），惟因上訴人持有陳忠博之印章，已如前述，
    則該項印文是否確為陳忠博所自行蓋印，即屬不能證明。該
    往來紀錄雖亦有「陳忠博」之簽名，惟經法務部調查局比對
    陳忠博於新光商業銀行開戶資料、醫療財團法人辜公亮基金
    會和信治癌中心醫院檢查、治療、手術及住院同意書之簽名
    筆跡結果，認為陳忠博書寫文字之筆劃特徵缺乏穩定性，因
    此不能確認系爭契約上關於「陳忠博」之簽名為陳忠博所親
    簽（見原審卷二第175頁）。從而上開往來紀錄上雖有「陳
    忠博」之印文及簽名，仍不足以證明陳忠博確實收受上訴人
    給付50萬元。
　⒊陳忠博於99年11月10日死亡後，上訴人於99年11月12日向臺
    北市士林地政事務所申請辦理279、286-4地號土地所有權移
    轉登記（見原審卷一第562、568頁）。上訴人辦理該移轉登
    記所需之陳忠博印鑑證明，為上訴人於99年3月8日代理陳忠
    博所申辦，委託書、印鑑證明、土地移轉登記申請書上之「
    陳忠博」印文，均為系爭帳戶印鑑章之印文，為上訴人所不
    爭執。且上訴人自陳：279、286-4地號土地為公共設施保留
    地與道路用地，經稅捐機關核定免徵土地增值稅。系爭土地
    經核定應徵土地增值稅30餘萬元，因陳忠博未遵期繳納，故
    陳忠博將土地登記申請書上關於系爭土地之記載劃掉，由陳
    忠博自己簽名蓋章後再將該申請書交給伊，要伊先辦理
　　279、286-4地號土地所有權移轉登記，日後再重新辦理系爭
    土地增值稅申報繳納並過戶。本來約好99年11月13日辦理，
    但陳忠博於99年11月10日死亡，伊辦過戶時知道陳忠博已死
    亡等語（見本院卷二第140頁）。從而上訴人既於99年11月
　　10日陳忠博死亡後，始申請辦理上開土地所有權移轉登記，
    則該等移轉登記即不足以證明上訴人已給付50萬元予陳忠博
    ，亦不足以證明陳忠博同意辦理上開移轉登記。
　⒋至於被上訴人向臺北地檢署對上訴人提出刑事告訴，雖經檢
    察官先後以100年度偵字第18874號、101年度偵續字第29號
    、103年度偵續一字第123號處分書為不起訴處分（見本院卷
    二第247至254、257至266、269至278頁），惟據此僅足以證
    明上訴人並無背信、侵占、詐欺取財、偽造文書及使公務員
    登載不實等犯罪行為，但不足以證明上訴人已給付50萬元價
    金予陳忠博，仍不足以為有利於上訴人之認定。從而上訴人
    所提證據資料無法證明上訴人給付50萬元予陳忠博，系爭契
    約停止條件即未成就，系爭契約並未生效，上訴人自無從依
    系爭契約及繼承之法律關係，請求被上訴人將系爭土地所有
    權移轉登記予上訴人。被上訴人所辯，應為可採。上訴人之
    主張，即屬無據。
五、綜上所述，上訴人依系爭契約及繼承之法律關係，請求被上
    訴人移轉登記系爭土地所有權登記，非屬正當，不應准許。
    原審為上訴人敗訴之判決，並無不合。上訴論旨指摘原判決
    不當，求予廢棄改判，為無理由，應駁回其上訴。
六、本件事證已臻明確，兩造其餘之攻擊或防禦方法及所用之證
    據，經本院斟酌後，認為均不足以影響本判決之結果，爰不
    逐一論列，附此敘明。
七、據上論結，本件上訴為無理由，依民事訴訟法第449條第1項
    、第78條，判決如主文。　　
中　　華　　民　　國　　111 　年　　10　　月　　19　　日
                  民事第二庭    
                      審判長法  官  陳容正
                            法  官  劉素如
                            法  官  邱  琦
正本係照原本作成。
如不服本判決，應於收受送達後20日內向本院提出上訴書狀，其
未表明上訴理由者，應於提出上訴後20日內向本院補提理由書狀
（均須按他造當事人之人數附繕本）上訴時應提出委任律師或具
有律師資格之人之委任狀；委任有律師資格者，另應附具律師資
格證書及釋明委任人與受任人有民事訴訟法第466 條之1第1項但
書或第2項所定關係之釋明文書影本。如委任律師提起上訴者，
應一併繳納上訴審裁判費。
中　　華　　民　　國　　111 　年　　10　　月　　19　　日
　　　　　　　　　　　　　
　　　　　　　　　　　　　  書記官  廖月女